【裁判字號】    98,事聲,21
【裁判日期】    980811
【裁判案由】    聲明異議
【裁判全文】
臺灣宜蘭地方法院民事裁定              98年度事聲字第21號
聲  明  人  國泰世華商業銀行股份有限公司
法定代理人  甲○○
代  理  人  劉士銘
聲  明  人  遠東國際商業銀行股份有限公司
法定代理人  洪信德
代  理  人  楊景鈞
相  對  人  乙○○
上列聲明人因不服本院司法事務官於民國98年6月15日所為之裁
定（本院98年度執消債更字第7號），聲明異議，本院裁定如下
：
    主  文
異議駁回。
    理  由
一、本件聲明人國泰世華商業銀行股份有限公司 (以下簡稱國泰
    世華銀行)異議意旨略以：相對人既已負鉅額債務，則生活
    開銷自應以內政部頒佈之98年度台灣省最低生活費新台幣（
    下同）9,829元為準，堪為合理；又民法1117條第1項之規定
    所謂受扶養權利者，以不能維持生活而無謀生能力者為限，
    次按財政部89年9月7日台財稅字第0890455918號函中載明有
    關「無謀生能力」條件：一、領有身心障礙手冊或殘障手冊
    者。二、身體傷殘、精神障礙、智能不足、重大疾病就醫療
    養或尚未康復無法工作或需長期治療者等，並取具醫院證明
    者，以足資證明無謀生能力，由此可知，配偶「失業」並非
    無謀生能力，則相對人配偶原本要負擔之費用，自不應藉此
    轉嫁予債權人負擔；另按96年財政部公告之扶養親屬免稅額
    為77,000元，故應以平均每月為6,417元計算扶養費方為合
    理，因此相對人自應可再提高每月還款金額至22,3 54元，
    而非僅為16,000元，綜上，聲明人認原裁定之處分並未詳加
    審酌，爰聲明異議，請求更正原裁定等語。
二、聲明人遠東國際商業銀行股份有限公司 (以下簡稱：遠東商
    銀)異議意旨略以：對於相對人配偶目前無業，除非提出配
    偶喪失謀生能力證明，否則不符民法1117條第1項之規定，
    又未來8年相對人若仍需獨立且長期地負擔配偶扶養費，顯
    然對債權人並不公允。故聲明人為考量目前相對人之配偶失
    業，其更生方案之內容於第2年後關於配偶應負擔之扶養費
    由其自行負擔，故經合計應可再提高還款比例達36.38%，綜
    上，由於相對人對於配偶扶養費之列計方式影響聲明人甚鉅
    ，爰聲明異議，請求更正原裁定等語。
三、按債務人有薪資、執行業務所得或其他固定收入，法院認更
    生方案之條件公允者，得不經債權人會議可決，逕依債務人
    之聲請或依職權以裁定認可更生方案。消費者債務清理條例
    （下稱消債條例）第64條第1項定有明文。
四、經查：
(一)、本件債務人聲請更生，前經本院以97年度消債更字第46號民
    事裁定開始更生程序在案，有上開裁定在卷可參，而相對人
    確有薪資收入及受薪情形，亦有其任職之采研美容工作室在
    職證明及薪資袋在卷足憑。
(二)、關於聲明人國泰世華銀行認相對人應按內政部頒佈之98年度
    台灣省最低生活費9,829元為生活標準，為其異議理由乙節
    ：查最低生活標準係源於社會救助法第4條第1項「本法所稱
    低收入戶，指經申請戶籍所在地直轄市、縣（市）主管機關
    審核認定，符合家庭總收入平均分配全家人口，每人每月在
    最低生活費以下，且家庭財產未超過中央、直轄市主管機關
    公告之當年度一定金額者。」及第2項「前項所稱最低生活
    費，由中央、直轄市主管機關參照中央主計機關所公布當地
    區最近1年平均每人消費支出60%定之，並至少每3年檢討1次
    ... 」之規定，核算而來。故98年度最低生活標準每人每月
    9,829元之核算方式，係由內政部參照中央主計機關所公布
    當地區最近1年平均每人消費支出60%所定出。申言之，若申
    請人生活程度已低於該標準者，即可依社會救助法第10條之
    規定向戶籍所在地直轄市、縣（市）主管機關申請生活扶助
    。由此可知，所謂最低生活標準是以當地區最近1年平均每
    人消費支出之60%計算而得，該標準之核算基礎本身即少於
    平均每人消費支出40%之多。是以聲明人對於聲請更生之人
    所陳報之個人生活必要費用應以該項標準認列必要支出始屬
    合理之見解，殊屬有違；且聲請更生之人相關生活必要費用
    審核本應回歸個案之情況觀之實屬妥當。易言之，如聲請人
    所列舉之個別生活細項經原審核定確實皆屬必要開銷，其加
    總後縱超過9,829元之額度，亦不能因此否認已有相當節制
    生活開銷以展現最大還款誠意之理。故聲明人此部分主張，
    顯非可採。同理，既然業已認定每人每月最低生活標準業已
    遠低於一般人之消費支出下，若聲明人再逕以96年度財政部
    公告之扶養親屬免稅額之月平均6,417元而為衡量被扶養人
    每月之最低支出時，更顯失公允，故聲明人主張應再減少相
    對人相關之生活開銷及扶養費進而提高還款金額乙節，亦非
    可採。
(三)、至聲明人國泰世華銀行及遠東商銀皆稱相對人配偶目前無業
    且並未符合民法第1117條第1項之被扶養要件云云，惟查依
    同法第1116之1條之前段規定，夫妻本即應互負扶養之義務
    。另按74年6月3日修正公布之民法第1116條之1規定：「夫
    妻互負扶養之義務，其負扶養義務之順序與直系血親卑親屬
    同，其受扶養權利之順序與直系血親尊親屬同」。夫妻互受
    扶養權利之順序，既與直系血親尊親屬同，自不以無謀生能
    力為必要。有最高法院79年度台上字第2629號判例意旨可參
    。本件相對人之配偶縱然因失業無工作，惟相對人對其負扶
    養義務之地位，並未因此有所影響。再者聲明人亦提及若相
    對人之配偶未來覓得工作時應可提高還款金額一事，經查其
    更生方案是否符合消債條例第64條第1項所謂公允之前提要
    件，係以目前相對人是否有固定薪資、執行業務所得或其他
    固定收入為準，且認可之同時亦需一併確定其還款之總金額
    究竟為何，相對人之配偶未來縱有可能覓得工作進而使相對
    人有較佳之還款能力，至多只能認為相對人應更有能力履行
    已確定之更生方案，非可謂應提高業已確定之更生償還總金
    額，故聲明人執此為異議理由，亦不足採。
五、綜上所述，聲明人對原裁定以前揭理由聲明異議，均無理由
    ，應予駁回。
六、依消債條例第15條，民事訴訟法第240條之4第3項裁定如主
    文。
中    華    民    國    98    年    8     月    11    日
                      臺灣宜蘭地方法院民事庭
                          法  官    張軒豪
上為正本係照原本作成
如不服本裁定，應於裁定送達後10日內，以書狀向本院提出抗告
，並繳納抗告費新臺幣1千元
中    華    民    國    98    年    8     月    12    日
                          書記官    李茂榮


司法院資訊處製作；財團法人民間司法改革基金會備份。
